【裁判字號】    97,上訴,120
【裁判日期】    970617
【裁判案由】    貪污治罪條例等
【裁判全文】
臺灣高等法院高雄分院刑事判決         97年度上訴字第120號
上  訴  人  丙○○
即  被  告
選任辯護人  紀錦隆  律師
            郭寶蓮  律師
上  訴  人  丁○○
即  被  告
                    號
                    址）
選任辯護人  呂郁斌  律師
上列上訴人等因貪污治罪條例案件，不服臺灣高雄地方法院96年
度訴字第412 號中華民國96年11月26日第一審判決（起訴案號：
臺灣高雄地方法院檢察署95年度偵字第25327 號），提起上訴，
本院判決如下：
    主  文
上訴駁回。
    事  實
一、丙○○自民國95年1 月間起至95年8 月15日止，擔任高雄縣
    警察局湖內分局茄萣分駐所（下稱茄萣分駐所）所長，負責
    維護茄萣分駐所轄區治安暨調查轄區犯罪等職務，係依據法
    令從事於公務暨負有調查職務之人員。乙○○於95年5 、6
    月間係行政院海岸巡防總署南部地區巡防局興達漁港安檢所
    （下稱興達港安檢所）所長，對於興達漁港船隻進出之查緝
    亦負有查緝之職務，亦係依據法令從事於公務之人員。
二、緣政府對漁船用柴油提供補貼（甲種漁船用油每公升補貼
    7.207 元、乙種漁船用油每公升補貼11.155元），故漁船用
    柴油之買入價格低於一般市售柴油價格。丁○○（因通緝對
    外假冒其胞兄「蔡旭原」之名、綽號「阿原」、「昌仔」）
    認販賣漁船用柴油有利可圖，乃意圖從事盜賣漁船用柴油，
    即以漁船出海捕魚之名義，向加油站購入較低廉之漁船用柴
    油後，再將漁船用柴油裝載於改裝之舢舨上，運送至高雄縣
    茄萣鄉情人碼頭岸邊，再透過私自埋設之暗管將柴油輸送至
    停靠岸邊之油罐車內，轉運至地下油行轉售謀取暴利。因上
    開運輸路徑，海運部分需經過興達港安檢所，陸運部分需經
    過茄萣分駐所之轄區，丁○○為使盜賣、運輸漁船用柴油工
    作得以順利進行，乃於95年5 月間某日，基於對依據法令從
    事公務之人員，關於違背職務行為行求、期約之犯意，邀約
    當時擔任茄萣分駐所所長之丙○○至高雄縣茄萣鄉「威成
    KTV 」見面，並向丙○○表示欲從事盜賣、運輸漁船用柴油
    ，要求丙○○不要於轄區範圍內查緝其所經營之載運漁船用
    柴油之油罐車，而期約以每200 公升（俗稱每粒）新台幣（
    下同）10元之賄賂，作為丙○○違背職務不予查緝其從事盜
    賣、運輸漁船用柴油之報酬，丙○○明知其負有於轄區範圍
    內查緝非法販賣、運輸漁船用柴油之職務，竟對丁○○此一
    關於違背職務之要求允諾不予查緝，且對丁○○提出之上開
    期約對價予以同意。
三、然因上開運輸漁船用柴油之路徑尚須行經興達港安檢所，丁○○復向丙○○表示欲行賄興達港安檢所所長乙○○，丙○○為確保其可得之賄賂，乃與丁○○共同基於對依據法令從
    事公務之人員，關於違背職務行為行求之概括犯意聯絡，於
    95年5 月底某日，由丙○○出面邀約乙○○在「威成KTV 」
    見面，乙○○到場後，丁○○即向乙○○表示將從事盜賣、
    運輸漁船用油之工作，希以不詳之代價行求乙○○，作為其
    不為查緝之對價，乙○○當場拒絕，隨即離席。丁○○仍不
    死心，再於同年5 月底某日，透過丙○○邀約乙○○在茄萣
    鄉「華榮海產店」用餐，丁○○再每月20萬元之代價行求乙○○，作為其不查緝盜賣、運輸漁船用柴油對價，雖有丙○○在場陪同助勢，惟乙○○仍未同意。
四、嗣於95年9 月25日上午9 時許，經臺灣高雄地方法院檢察署
    檢察官指揮法務部調查局高雄縣調查站、高雄市調查處，至
    丙○○之辦公處所及其高雄縣湖內鄉○○○路105 巷1 弄29
    號住處搜索，因而查悉上情。
五、案經法務部調查局高雄縣調查站、高雄市調查處移送臺灣高
    雄地方法院檢察署檢察官偵查起訴。
    理  由
壹、程序方面：
一、按被告以外之人於偵查中向檢察官所為之陳述，除顯有不可
    信之情況外，得為證據，刑事訴訟法第159條之1第2項定有
    明文。證人乙○○於偵查中經具結後向檢察官所為之陳述，
    均屬傳聞證據；惟現階段刑事訴訟法規定，檢察官代表國家
    偵查犯罪、實施公訴，依法其有訊問被告、證人及鑑定人之
    權，而實務運作時，檢察官偵查中向被告以外之人所取得之
    陳述，原則上均能遵守法律規定，不致違法取供，其可信度
    極高，且經於本院審理時實施交互詰問，已踐行保障被告對
    於證人乙○○之正當詰問權，被告及辯護人復未提出有何顯
    不可信之情形，是依上開規定，證人乙○○於偵查中經具結
    後向檢察官所為之陳述均得為證據。
二、次按有事實足認被告或犯罪嫌疑人有最輕本刑為3 年以上有
    期徒刑之罪嫌，並危害國家安全或社會秩序情節重大，而有
    相當理由可信其通訊內容與本案有關，且不能或難以其他方
    法蒐集或調查證據者，得發通訊監察書，前項通訊監察書，
    偵查中由檢察官依司法警察機關聲請或依職權核發，審判中
    由法官依職權核發，通訊保障及監察法第5 條第1 項第1 款
    、第2 項定有明文。本案依卷附之通訊監察書記載，被告啟
    宏等7 人涉犯毒品危害防制條例第4 條第2 項之罪嫌，危害
    社會秩序情節重大，並有相當理由可信其通訊內容與本案有
    關，難以其他方法蒐集或調查證據，經行政院海岸巡防署南
    部地區巡防局向臺灣高雄地方法院檢察署檢察官聲請核發通
    訊監察書，由臺灣高雄地方法院檢察署檢察官於95年5 月25
    日核發95年雄檢博火聲監續字第001904號通訊監察書，有上
    開通訊監察書1 份附卷可稽（見原審卷第186 頁至第187 頁
    ），至前開通訊監察書固記載案由及涉嫌觸犯之法條為毒品
    危害防制條例第4 條第2 項之罪，惟檢警於聲請及執行通訊
    監察之初，常不能精確掌握被監聽者之姓名及相關被監聽者
    所涉犯之罪名，或檢警於執行監聽過程中，發現被監聽者涉
    犯原通訊監察書所載罪名以外之犯罪，致實際上被監聽對象
    之姓名或所犯之罪名，與通訊監察書之記載不同，亦屬事理
    之常，且本件亦因前開執行監聽過程，而蒐集被告2 人涉犯
    貪污治罪條例之事證，是堪認檢警就被告丁○○所使用之門
    號0000000000號行動電話為合法之通訊監察，在通訊監察期
    間取得被告2 人之對話錄音，並無違法取證之瑕疵，又被告
    2 人、辯護人及公訴人亦未爭執卷附通訊監察譯文與上開對
    話錄音有何不符之處，是上開合法監聽所得之對話錄音及其
    譯文，均有證據能力。
貳、實體方面：
一、訊據上訴人即被告丁○○、丙○○2 人均矢口否認有何上開
    犯行，被告丙○○辯稱：我與被告丁○○間並無期約收賄之
    真意，僅係為獲得轄區油蟲動態情資而佯與丁○○交往應對
    ，會邀乙○○前往「威成KTV 」、「華榮海產店」見面，係
    逢場作戲，虛偽應對以圖讓丁○○對我的信賴，且我知道乙○○不可能答應，故代為邀約亦無妨，使丁○○死心，並藉
    此機會蒐集海巡署與油蟲勾結之不法證據云云。被告丁○○
    則辯稱：我知悉仲介漁用柴油買賣有利可圖，遂著手進行相
    關事宜，惟因損及乙○○利益而未果，始放棄初衷改弦易轍
    成為丙○○之線民，也曾於95年6 月初多次舉報買賣漁船之
    情資給丙○○取締，7 月中亦曾透過員工吳瑞發向高雄縣政
    府警察局湖內分局舉報，由分局長李沐汕帶隊查獲業者「志
    成」，促成終止茄萣地區盜賣柴油之買賣云云。
二、惟查：
  (一)前開事實欄二之犯罪事實，業據被告丁○○於95年12月11日
    調查時供稱：我忘記何時認識丙○○，直到95年5 月間電話
    約丙○○到興達港的「威成KTV 」見面，當時我向丙○○表
    示，我有朋友原先在林園鄉從事漁船用油的工作，因為林園
    地區查緝相當嚴格，所以有意到茄萣鄉來運輸、販賣漁船用
    油，我告訴他目前有綽號「路竹總仔」、「五百仔」、「阿
    源（小蔡）」、「小吳」等人在茄萣鄉做販賣漁船用油的事
    情，我問他可不可以我找人來做，丙○○一開始並沒有正面
    答應我，我並向丙○○表示，若我能夠做成的話，我會給他
    一粒10元的佣金，丙○○並沒有答應，也沒有表示拒絕等語
    【見95年度偵字第30848 號卷（以下簡稱偵二卷）第50頁反
    面），於95年11月25日檢察官偵訊時亦供稱：我向丙○○說
    我要盜賣漁船用油，我答應他一粒要給他10元等語（見偵二
    卷第30頁至第31頁），於95年12月12日檢察官訊問時復供稱
    ：「（檢察官問：你與丙○○說，你這邊直接與李董說白沒
    關係？）是」、「（檢察官問：你有提及一粒十塊佣金？）
    是」、「（檢察官問：丙○○是否有答應）是，我認為他有
    答應，否則沒必要約乙○○出來談。要做油一定要有海巡署
    關係」等語（見偵二卷第61頁），均已供承於95年5 月間某
    日，邀約當時擔任茄萣分駐所所長之被告丙○○至茄萣鄉「
    威成KTV 」見面，並向被告丙○○表示欲從事盜賣、運輸漁
    船用柴油，要求被告丙○○不要於轄區範圍內查緝其所經營
    之載運漁船用柴油之油罐車，復以每粒10元之賄賂，作為被
    告丙○○違背職務不予查緝其從事盜賣、運輸漁船用柴油之
    報酬等情甚詳，核與被告丙○○雖否認期約賄絡，惟於檢察
    官偵訊時所供稱：「（檢察官問：丁○○說若你包庇他漁船
    用油進來要給你一粒10元？）他有提議」等語【見95年度偵
    字第25327 號偵查卷（以下簡稱偵一卷）第122 頁】、「（
    檢察官問：據丁○○曾供述，他曾向你提及，若他販賣漁船
    用油的事情可以成功，他會以每一粒油給你10元的佣金，但
    你沒有正面答應他，對此你有何說明？）有的，丁○○曾向
    我提及每一粒油要給我佣金10元」等語（見偵二卷第80頁）
    ，及於原審96年2 月12日準備程序期日供稱：丁○○在95年
    5 月間約我2 次，這2 次丁○○向我說每粒10元的代價讓我
    吃紅等語（見原審卷第53頁），均相符合，應堪認定，被告
    丁○○於原審及本院審理時翻異前詞，改稱我並未以每粒10
    元之賄賂，作為丙○○違背職務不予查緝其從事盜賣、運輸
    漁船用柴油之報酬云云，顯係事後卸責之詞，不足採信。
  (二)又前開事實欄三之犯罪事實，業據證人乙○○於96年1 月23
    日檢察官偵訊時結證稱：「（檢察官問：你共與丙○○吃過
    幾次飯？）吃過2 次，見過3 次面，1 次在『威成KTV 』，
    一次在『華榮餐廳』。第一次在場有丙○○及他小老婆張碧
    雲及幾位漁民，他說帶老婆在那裡吃飯，說要介紹我們認識
    ，我就過去10分鐘就離開，因案件需要協調，第2 次在場有
    丙○○、丁○○及幾位年輕人，丁○○向我行求」、「（檢
    察官問：丁○○如何向你行求？）他說希望我讓他在裡面做
    盜賣漁船用油，他每月說給我20萬元規費，我說不可能，後
    來我就離開」等語，於本院審理時結稱：「（你印象中有否
    有人在你吃飯的時候，向你提到每個月要給你規費，希望通
    融，要你放水？）就是在華榮那次，時間我不記得了，因為
    提到的時間很短，一提到這個，我聽到後我覺得很敏感，我
    當場就拒絕」「（他向你講何內容？）看我能不能夠讓他在
    港區裡面載運漁業用油，一個月要給我所謂規費20萬元」等
    語（見本院97年6 月3 日審判筆錄），已證述被告丙○○、
    丁○○於95年5 月底，先後2 次出面邀約乙○○在「威成
    KTV 」、「華榮海產店」見面用餐，被告丁○○曾以不詳代
    價或每月20萬元向乙○○行求，作為不為查緝盜賣、運輸漁
    船用柴油之對價，惟為乙○○拒絕甚詳，且被告丁○○於95
    年12月11日調查時供稱：【調查員問：（播放95年6 月6 日
    15時9 分22秒丁○○與丙○○電話通聯）你告訴丙○○「你
    的部分我們也是要先跟李董說好，看他一艘要多少，我們用
    管路看多少，不要那麼複雜，你聽懂否？」，丙○○回答「
    哦！李董也是要接（洽）」等語，意思為何？】我告訴丙○○，要去跟海巡署乙○○接洽，看他一艘船要抽多少佣金，
    我們照樣付給他，丙○○認同我的看法，所以說李董也是要
    接」、「（調查員問：你說「蔡勝源意思說他有接李董接好
    了．．．海的他負責，陸上的我們負責．．．」意思為何？
    ）蔡勝源說海巡署的部分他負責打通關係，陸上的部分則要
    我向丙○○疏通關係，丙○○一直沒有正面答應，也沒有拒
    絕的態度」、「（調查員問：你及丙○○是否曾與乙○○談
    及盜賣漁船用油抽取佣金賄款之事？）我印象中約在95年4
    、5 月間，我開始從事販賣漁船用油時，我透過丙○○約『
    小吳』」，並要『小吳』約乙○○在興達港旁之『威成KTV
    』見面，當時『小吳』並未到場，我先向乙○○表示，我及
    丙○○都知道當時在茄萣鄉已有『小吳』、『阿源』、『五
    百仔』等人在從事販賣漁船用油的事情，並且表示我也有意
    思要從事販賣漁船用油的事情，而乙○○除說『他會先問小
    吳外』，並無其他表示，而丙○○也沈默不語，當時我感覺
    到乙○○不答應讓我做，而丙○○也使不上力讓我做。過不
    久，我再次要丙○○約乙○○出來，某日晚間6 、7 點左右
    ，我、丙○○、乙○○等人約在『華榮海產店』吃飯，當時
    丙○○也有約『小吳』一定前往，但『小吳』沒有赴約，我
    問乙○○到底可不可以讓我做賣漁船用油的事情，乙○○說
    找『小吳』，意思不讓我做，乙○○就先行離開，而我與丙○○也隨後離開」、「（調查員問：你及丙○○2 次與乙○○談及販賣漁用油的事情，遭乙○○拒絕後，你等後續作為
    如何？）此後，丙○○打電話給乙○○，乙○○都不接電話
    ，而我則提供『小吳』等人販賣漁船用油的線索給丙○○去
    取締，但丙○○都無法成功取締」等語（見偵二卷第51頁反
    面至第52頁），於96年1 月10日檢察官訊問時亦供稱：我認
    識乙○○，在95年5 月間透過丙○○在「威成KTV 」見面認
    識，因當時我想仲介盜賣漁船用油，必須疏通海巡署的關係
    ，因此我透過被告丙○○打電話約乙○○見面，乙○○到場
    後，丙○○便介紹我給乙○○，我當場向乙○○表示，茄萣
    鄉有人在從事漁船用油的事情，而且受到海巡署的包庇，若
    所長同意的話，我也想仲介盜賣漁船用油，但他當場拒絕，
    後來我於同月間，再次透過丙○○約乙○○到「華榮海產店
    」，當天乙○○到場後，只待了1 、2 分鐘，便向丙○○表
    示有公事，要先離開等語（見偵二卷第90頁至第91頁）；而
    被告丙○○於原審96年2 月12日準備程序亦供稱：丁○○有
    意思要引進油蟲業者，叫我找乙○○去疏通，從監聽譯文當
    中可以聽到他提了很多次，但是我都沒有去做，後來被告丁○○語氣不好，就跟我說別人都可以做，我為何不可以做，
    所以我幫丁○○約乙○○，有兩個目的，第一個目的是讓丁○○自己去跟乙○○講，讓他死心以後不要再煩我，第二個
    目的是我要借這個機會蒐集海巡署與油蟲業者勾結的不法證
    據。總共約了2 次，一次在95年的5 月間，另一次也是在95
    年的5 月底，這兩次都是在丁○○向我說要給我分紅10元之
    後等語（見原審卷第52頁至第53頁），顯見證人乙○○上開
    證述非虛。至證人甲○○於本院審理時所證稱：「（你有沒
    有聽到丁○○對乙○○講說他想要作那個漁船用油的生意，
    說要每月給他20萬元的規費？）沒有」等語（見本院97年6
    月3 日審判筆錄），既與前述論證不符，顯係事後迴護被告
    等之詞，尚難輕信。
  (三)被告丁○○以其使用之0000000000號電話與被告丙○○使用
    之0000000000號電話，於95年6 月間有如下之密集通聯，其
    談論內容如下：
    (1)95年6月6日15時09分22秒：
      被告丙○○：喂！
      被告丁○○：長仔
      被告丙○○：嗯。
      被告丁○○：你若像李董那個，阿源（蔡勝源）那我跟他
      被告丙○○：嗯！
      被告丁○○：他現在推說海上的他們負責，陸上的我們負
      被告丙○○：沒啦，他那條管路不是說只有他在弄而已嗎
      被告丁○○：沒有，他現在的意思是說，要跟我們代死的
      被告丙○○：哦！李董也是要接。
      被告丁○○：他現在阿源（蔡勝源）意思說，他有接李董
      被告丙○○：那天「逃兵」有跟我說，他那管路花快要40
      被告丁○○：我們不能跟人家代工，代工沒有用啊，我們
      被告丙○○：好。
      被告丁○○：哦！好，啊李董也要接。
      被告丙○○：好。
      依上開通話內容顯示，被告丁○○告知丙○○，蔡勝源要
      負責與海巡署乙○○接洽，其則負責與被告丙○○接洽，
      並要被告丙○○跟乙○○談好抽佣之事，自己販油利潤較
      好，不要讓蔡勝源代工，並向被告丙○○講明如何分配不
      法利益及收賄之事，且「逃兵仔」蘇英壽告訴被告丙○○
      管路埋設花40萬，顯見被告丙○○明知「逃兵仔」蘇英壽
      盜賣漁船用油，並知暗管埋設地點，卻不為查報，違背職
      務。
    (2)95年6月6日15時28分09秒：
      被告丙○○：喂！
      被告丁○○：我跟你請教一下。
      被告丙○○：嗯。
      被告丁○○：阿源（蔡勝源）知不知道，我們兩個和「逃兵」
      被告丙○○：他不知道，他不知道「合股」，我只有跟他講
      被告丁○○：他不知道，不要給他知道。
      被告丙○○：嗯，我跟他說有那些管路。
      被告丁○○：他錢都是要先，要拿給你老婆的，你知道意
      被告丙○○：你是說何時去做要拿給我老婆？
      被告丁○○：他現在意思說，若做下去對無，他事先接洽
      被告丙○○：哦哦。
      被告丁○○：因為他「靠穩」認識你太太這邊，還有李董
      被告丙○○：沒啦，哪有可能他自己去做。
      被告丁○○：你看我們若給他代工來，我們就不可能給他
      被告丙○○：是今天還是明天？
      被告丁○○：明天，今天阿源（蔡勝源）的，我有引一個
      依上開通話內容顯示，被告丙○○、丁○○，及「逃兵」
      蘇英壽係合夥關係，被告丁○○並詢問被告丙○○，蔡勝
      原是否知悉渠與被告丙○○及「逃兵」蘇英壽合股之事，
      並要被告丙○○不要讓蔡勝源知道，另要被告丙○○繼續
      與乙○○談好賄款價碼，預計隔天即叫「清仔」郭昭清進
      油。
    (3)95年6月12日19時04分28秒：
      被告丁○○：長仔。
      被告丙○○：阿原（丁○○）
      被告丁○○：我要過去找「耀哥」。
      被告丙○○：要找誰？
      被告丁○○：現在3艘都停在那邊還沒去卸，我叫「耀哥
      被告丙○○：叫志中仔？小吳的電話都不通嗎？
      被告丁○○：都不通。
      被告丙○○：啊志成他們打也都不通？
      被告丁○○：對，啊現在志成的意思說陸上海上，包括當
      被告丙○○：乾脆不用叫了，你去跟志成說，你跟他說兩
      被告丁○○：今天嗎？
      被告丙○○：嗯。
      被告丁○○：有確定了？
      被告丙○○：嗯，因為我跟你說，他們弄的時候，拉希仔
      被告丁○○：對啊，他們沒有啊。
      被告丙○○：對啊，何時卸完他們也不知道啊。
      被告丁○○：我跟你說，現在就是說，兩點卸的時候，海
      被告丙○○：恩，有卸，現在何時要卸他們不知道啊，他
      被告丁○○：我說給你聽，何時要卸一定會叫人去巡，會
      被告丙○○：叫海巡的去巡哦？
      被告丁○○：無，叫地方的，拉希仔的那些猴因仔，你甘
      被告丙○○：嗯，但是要巡你們。
      被告丁○○：我說這樣你甘聽無我意思，我現在意思就是
      被告丙○○：啊，反正兩點我巡邏啦。
      被告丁○○：好啦，好啦，現在意思叫他們。
      被告丙○○：萬一攔下來馬上打給我我馬上過去啦。
      被告丁○○：好啦，好啦我知道，海的不要理他就對了。
      被告丙○○：不用理他們。
      被告丁○○：好啦，我知道，OK。
      被告丙○○：嗯。
      依上開通話內容顯示，被告丁○○告知被告丙○○，志成
      要渠出面協調分駐所、海巡署及地方角頭讓三艘船能夠卸
      油，丙○○要丁○○轉告志成晚間2點卸油，並要丁○○
      不用理會海巡署，並表示「萬一攔下來馬上打給我，我馬
      上過去」，顯係被告丙○○違背職務，包庇被告丁○○盜
      賣漁船用油。
    (4)95年6月12日19時22分54秒：
      被告丙○○：嗯。
      被告丁○○：長仔。
      被告丙○○：嗯。
      被告丁○○：我跟你報告，這個李董的電話你有嗎？
      被告丙○○：嗯。
      被告丁○○：我有叫一個澎湖情報科的打進去給李董，李
      被告丙○○：這樣。
      被告丁○○：澎湖情報科的啦，他現在口頭上有答應說啊
      被告丙○○：不然李董的電話我給你。
      被告丁○○：來，幾號？
      被告丙○○：你抄， 0000-000000。
      被告丁○○：我馬上打給他。
      被告丙○○：好。
      依上開通話內容顯示，被告丁○○向被告丙○○表示，要
      透過一位海巡署澎湖地區情報科的人去向乙○○關說，被
      告丙○○並將乙○○電話號碼給被告丁○○。顯見被告2
      人非但談及買方應該至何處去載油，船油要從哪裡下，竹
      筏要如何接應，如何疏通海巡署興達港安檢所乙○○，避
      免遭人查緝等情節，足以證明被告丙○○確有參與被告丁○○盜賣船油一事，並且企圖掩飾其等之犯行，甚為明確
      ，則被告丙○○辯稱：我與被告丁○○間並無期約收賄之
      真意，僅係為獲得轄區油蟲動態情資而佯與被告丁○○交
      往應對，會邀乙○○前往「威成KTV 」、「華榮海產店」
      見面，係逢場作戲，虛偽應對以圖讓被告丁○○對之信賴
      ，不起疑心云云，顯係卸責之詞，不足採信。
  (四)證人吳瑞發於原審審理時，固證稱：於95年7、8月間，丁○○曾經叫我打電話到湖內分局投訴有人販賣船油之事等語（
    見原審卷第360頁至364頁），惟興達港區有多數油蟲業者盜
    賣漁船用油乙節，業如前述，則被告丁○○檢舉他人盜賣漁
    船用油，致其他油蟲遭警查緝，非但未損及其個人利益，且
    亦能藉此削減競爭對手，俾穩固其經營盜賣漁船用油之地位
    ，尚不能以此認定被告丁○○係被告丙○○之線民，而為有
    利於被告2 人之認定，甚為明確。又證人即警員吳錦運於原
    審審理時均證稱：我在95年6 月13日凌晨曾與丙○○前往興
    達港區巡邏，取締油蟲等語（見原審卷第322 頁至第323 頁
    ），惟證人吳錦運不清楚該次巡邏係為取締油蟲，且亦未發
    現可疑人員或油罐車乙節，業據其證述明確，則被告丙○○
    該次巡邏係是否為取締油蟲，並無證據足以證明，自不能以
    證人吳錦運之證述，而為有利於被告丙○○之認定。再證人
    即高雄縣政府警察局湖內分局分局長李沐汕於原審審理時證
    稱：丙○○曾經向我提及乙○○可能與盜賣船油的業者有掛
    勾一事，並且向我提及港區內確實有人在盜賣船油等語（見
    原審卷第365 頁至第369 頁），證人即前高雄縣政府警察局
    湖內分局分局長李碧昭於原審審理時證稱：丙○○曾提供油
    蟲資料等語（原審卷第315 頁），證人即前崎漏安檢所所長
    黃振能於本院審理時證稱：「95年6 月間，丙○○有否帶一
    名警員到崎漏安檢所接洽事情」「他說要調閱我們值園區攝
    影機的拍攝畫面」「他有說在最近我們興達港有非法盜用漁
    用油的案件，叫我們要注意，他們可能是要作調查看是否有
    可疑的船進來，是辦案需要」「丙○○要走的時候，有交代
    說請我加派便衣人員加強查緝」等語（見本院97年6 月3 日
    審判筆錄），前開證述均僅能證明被告丙○○有向上級長官
    報告過盜賣船油相當猖獗或曾至轄區查緝盜賣船油，而被告
    丙○○僅與被告丁○○等少部分油蟲勾結，業如前述，則被
    告丙○○僅陳報或查緝未與其掛勾之其他油蟲盜賣船油一事
    ，亦與常情相符，並無法推論被告丙○○並未與油蟲掛勾，
    從事非法盜賣船油之事，而為有利於被告丙○○之認定。至
    證人丁○○於原審審理時以證人身分具結後證稱：「（被告
    丙○○問：丁○○曾經說他做成功每粒要10元給我，我是否
    有拒絕，並且說我只要他作線民提供線索給我作績效而已？
    ）是的」等語（見原審卷第370 頁），證人丁○○前開證稱
    被告丙○○拒絕其以每粒10元賄賂之要約，核與其於調查及
    偵查中之供述不符，亦與前述認證之事實不符，該證言為本
    院所不採，殊難遽為被告丙○○有利之認定。
  (五)綜上所述，被告丁○○向被告丙○○期約以每粒10元之賄賂
    ，作為被告丙○○違背職務不予查緝其從事盜賣、運輸漁船
    用柴油之報酬，被告丙○○對被告丁○○此一關於違背職務
    之要求予以允諾不予查緝，且對被告丁○○提出之上開期約
    對價予以同意，及被告2 人共同基於對依據法令從事公務之
    人員，關於違背職務行為行求之概括犯意聯絡，於95年5 月
    底某日，先後2 次由被告丙○○出面邀約乙○○在「威成
    KTV 」、「華榮海產店」見面，再由被告丁○○向乙○○表
    示將從事盜賣、運輸漁船用油之工作，以20萬元之代價行求
    乙○○，作為其不為查緝之對價等節，均堪認定。被告2 人
    前揭所辯，均係事後卸責之詞，殊無足採，本件被告2 人之
    犯行均堪認定。
三、被告2 人為貪污治罪條例犯行後，貪污治罪條例、刑法及配
    套之刑法施行法、罰金罰鍰提高標準條例均經修正，自95年
    7 月1 日生效施行：
  (一)被告2 人行為時刑法第28條原規定：「二人以上共同『實施
    』犯罪之行為者，皆為共同正犯」，被告行為後該條規定修
    正為：「二人以上共同『實行』犯罪之行為者，皆為共同正
    犯」將舊法之「實施」修正為「實行」。原「實施」一語，
    涵蓋陰謀、預備、著手及實行之概念在內，其範圍較廣；而
    「實行」則著重於直接從事構成犯罪事實之行為，其範圍較
    狹；是新法共同正犯之範圍縮小，排除陰謀犯、預備犯之共
    同正犯。二者之意義及範圍固有不同，但對本件被告不論依
    新法、舊法，均構成共同正犯，上述刑法第28條之修正內容
    ，對於被告尚無有利或不利之情形，依刑法第2 條第1 項前
    段之規定，自應適用修正前刑法第28條規定為論處。
  (二)被告2 人行為後，刑法第56條連續犯之規定，業於94年1 月
    7 日修正公布刪除，並於95年7 月1 日施行，則被告之犯行
    ，因行為後新法業已刪除連續犯之規定，此刪除雖非犯罪構
    成要件之變更，但顯已影響行為人刑罰之法律效果，自屬法
    律有變更，依新法第2 條第1 項規定，比較新、舊法結果，
    被告之行為時法律即舊法論以連續犯，較有利於被告2 人。
  (三)被告丙○○行為後，刑法第55條關於牽連犯之規定，業於94
    年1 月7 日修正公布刪除，並於95年7 月1 日施行，本件被
    告丙○○所犯上開貪污治罪條例第4 條第1 項第5 款、第11
    條第1 項之2 罪，具有牽連犯之關係，依修正前即行為時之
    規定，應從一重之貪污治罪條例第4 條第1 項第5 款之罪處
    斷；依修正後之刑法既已刪除牽連犯之規定，則所犯上述各
    罪應依數罪併罰之規定分論併罰。比較新舊法之規定，修正
    後之規定並非較有利於被告丙○○。
  (四)貪污治罪條例第4 條第1 項第5 款之規定並未修正，惟法定
    刑中有併科罰金之規定，而修正前刑法第33條第5 款原規定
    ：「罰金：1 元以上」，修正後規定：「罰金：新台幣1 千
    元以上，以百元計算之」，業將科處罰金之最低額提高至新
    台幣1千以上，則修正前之規定對於行為人較為有利。
  (五)被告行為後，刑法於94年2 月2 日修正公布，於95年7 月1
    日施行。修正前刑法第10條第2 項規定：「稱公務員者，謂
    依法從事於公務之人員」；修正後刑法第10條第2 項規定：
    「稱公務員者，謂下列人員：一、依法令服務於國家、地方
    自治團體所屬機關而具有法定職務權限，以及其他依法令從
    事於公共事務，而具有法定職務權限者。二、受國家、地方
    自治團體所屬機關依法委託，從事與委託機關權限有關之公
    共事務者」。查本件丙○○自95年1 月間起至95年8 月15日
    止，擔任高雄縣警察局湖內分局茄萣分駐所所長，負責維護
    茄萣分駐所轄區治安暨調查轄區犯罪等職務，此經被告於供
    明在卷，則被告無論依刑法修正前後規定，均為公務員，自
    無有利、不利之比較適用可言。
  (六)按比較新舊法時應就罪刑有關之共犯、未遂犯、想像競合犯
    、牽連犯、連續犯、結合犯，以及累犯加重、自首減輕暨其
    他法定加減原因（如身分加減）與加減例等一切情形，綜其
    全部罪刑之結果而為比較（最高法院95年5 月23日刑事庭第
    8 次會議決議參照），本件綜合上開罪刑比較之結果，依刑
    法第2 條第1 項從舊從輕原則之規定，以舊法之規定有利於
    被告2 人，自應適用有利之行為時法。
四、按貪污治罪條例第4 條第1 項第5 款之「對於違背職務之行
    為收受賄賂之罪」，固係以行為人有職務上之權限，對於違
    背職務之行為收受賄賂，圖使行賄人達到其目的為構成要件
    ，惟行為人祗須對於違背職務之行為，而向他方施以要求、
    期約或收受賄賂，即該當本條項款所指之犯罪構成要件；換
    言之，行為人一經對外顯露其職務之違背乃處於可收買狀態
    者，即足成罪，初不以行為人後續果有違背職務行為為其必
    要。又所謂之違背職務，則係指依其職務範圍內，應為而不
    為，或不應為而為者而言（最高法院72年台上字第4740號判
    例參照）。本件被告丙○○係茄萣分駐所所長，依刑事訴訟
    法、警察法及警察勤務條例等相關規定，均負有維護茄萣分
    駐所轄區治安暨調查轄區犯罪之職務，除係貪污治罪條例第
    2 條前段所指，依據法令從事於公務之人員，並為同條例第
    7 條所定，有調查犯罪職務之人員，乃其在任期間，明知被
    告丁○○在其轄區內經營盜賣漁船用油，其依法應予取締查
    辦，猶允以不予查緝、取締之「違背職務行為」，並與被告
    丁○○期約賄賂，進而向乙○○行賄，核被告丙○○所為，
    係違反貪污治罪條例第4 條第1 項第5 款之公務員關於違背
    職務之行為，期約賄賂罪、同條例第11條第1 項之對於公務
    員，關於違背職務之行為，行求賄賂罪。被告丁○○所為，
    係違反貪污治罪條例第11條第3 項、第1 項，非公務員，對
    於公務員，關於違背職務之行為期約賄賂罪（對被告丙○○
    期約部分）、違反貪污治罪條例第11條第3 項、第1 項，非
    公務員，對於公務員，關於違背職務之行為行求賄賂罪（先
    後2 次對乙○○行求部分）。被告2 人就上開對於公務員乙○○，關於違背職務之行為，行求賄賂罪部分，有犯意聯絡
    及行為之分擔，應論以共同正犯。被告丙○○先後2 次對於
    公務員，關於違背職務之行為，行求賄賂罪之犯行，時間緊
    接，方法相同，觸犯構成要件相同之罪名，顯係基於概括犯
    意為之，應依修正前刑法第56條連續犯之規定，論以一罪，
    並加重其刑。被告丁○○先對被告丙○○，關於違背職務之
    行為，期約賄賂罪之犯行，與先後2 次對乙○○關於違背職
    務之行為，行求賄賂罪之犯行，時間緊接，方法相同，觸犯
    構成要件相同之罪名，顯係基於概括犯意為之，應依修正前
    刑法第56條連續犯之規定，論以一罪（被告丁○○係於期約
    被告丙○○後，再與被告丙○○共同行求乙○○，被告2 人
    之終極目的，均係為尋得乙○○配合，以順利盜賣漁船用油
    ，則應以行求乙○○之後階段行為，情節較重，應論以該部
    分罪名），並加重其刑。被告丙○○所犯前開貪污治罪條例
    第4 條第1 項第5 款之公務員對於違背職務之行為，期約賄
    賂罪、同條例第11條第1 項之對於公務員，關於違背職務之
    行為，行求賄賂罪之2 罪間，有方法、目的之牽連關係，依
    修正前刑法55條之規定，應從一重之貪污治罪條例第4 條第
    1 項第5 款之公務員對於違背職務之行為，期約賄賂罪處斷
    （公訴人認上開2 罪應分論併罰，尚有未洽），又被告丙○○係警務人員，依法有調查犯罪之責，乃有調查職務之人，
    所犯貪污治罪條例第4 條第1 項第5 款之罪部分，除法定本
    刑無期徒刑部分不得加重外，應依同條例第7 條規定加重其
    刑。再被告丁○○所犯前開犯行，於偵查中自白犯行，爰依
    貪污治罪條例第11條第4 項規定，減輕其刑，並與上開連續
    犯加重事由，依法先加重後減輕之。
五、原審因而適用貪污治罪條例第4條第1項第5款、第7條、第11
    條第1項、第3項、第17條，刑法第2條第1項、第11條、第37
    條第2 項，修正前刑法第28條、第55條、第56條、中華民國
    96 年 罪犯減刑條例第2 條第1 項第3 款、第7 條之規定，
    並審酌被告丙○○身為維持治安取締不法職務之員警，且身
    為茄萣分駐所所長，竟不知清廉自持，竟圖一己私利，與盜
    賣漁船用油業者期約賄賂，並共同向公務員乙○○關於違背
    職務之行為，提出行求，使司法警察機關本應超然執行公權
    力之形象蕩然無存，致人民對公權力喪失信心，並嚴重毀損
    警務人員清廉自持之形象，且於事後飾詞圖卸，顯見其毫無
    悔意，犯後態度不佳，並考量其並未因本案犯行，而獲得利
    益等一切情狀，量處有期徒刑12年，並依貪污治罪條例第17
    條規定，宣告褫奪公權8 年；另審酌被告丁○○正值青壯之
    年，不思以正當手段賺取財物，竟無視國家法令，企圖勾結
    公務員，盜賣漁船用油以圖不法之利益，使司法警察機關超
    然執行公權力之形象蕩然無存，並嚴重毀損警務人員清廉自
    持之形象，惟念及被告丁○○並未因本案犯行，而獲得利益
    得一切情狀，量處有期徒刑3 年，並依貪污治罪條例第17條
    規定，宣告褫奪公權2 年。又被告丁○○所犯本罪之犯罪時
    間係在96年4 月24日以前，符合中華民國九十六年罪犯減刑
    條例減刑之規定，爰依該條例第2 條第1 項第3 款規定減輕
    其刑2 分之1 ，又前開宣告褫奪公權部分，併依同條例第14
    條規定，減輕其宣告刑至2 分之1 ；其認事用法，均無不合
    ，量刑亦屬適當，被告2 人上訴意旨，否認犯罪，一致指摘
    原判決不當，為無理由，應予駁回。
六、公訴意旨另謂：被告丙○○於95年6月13日凌晨2時許，違背
    職務，利用巡邏轄區勤務之機會，掩護丁○○、郭昭清、蘇
    英壽（另經檢察官分案偵辦）等人將漁船用柴油接運上岸，
    未予查緝，並進而與被告丁○○共同盜賣漁船用柴油。因認
    被告丙○○、丁○○2 人與郭昭清、蘇英壽共同涉有刑法第
    339 條第2 項之詐欺得利罪嫌云云。本件公訴人認被告丙○○、丁○○涉有詐欺得利犯行，無非以證人郭昭清於調查及
    偵查中所述、證人蔡勝源之證述為其主要之論據。訊據被告
    丙○○、丁○○2 人均堅決否認有何上開犯行，被告丙○○
    辯稱：我於95年6 月13日2 時許確有帶吳錦運前往巡邏，並
    未發現有油蟲運送漁船用油之事實，因不知志成是否確於該
    時間卸油，自無通報分局支持之必要，且一艘滿載柴油之漁
    船，需7 部油罐車，耗時2 個多小時，倘有查獲，再報請分
    局支援即可，當日未查獲可能係因情資不正確，或油蟲根本
    不敢做等語；被告丁○○則辯稱：95年6 月12日並無任何船
    隻在興達港停泊，足證我沒未於該時日盜賣柴油等語；按犯
    罪事實，應依證據認定之，無證據不得認定其犯罪事實，刑
    事訴訟法第154 條第2 項定有明文。又刑法第339 條第2 項
    詐欺得利罪之成立，以意圖為自己或第三人得財產上不法之
    利益，以詐術使被詐欺人因其詐術而陷於錯誤，行為人或第
    三人並因此獲得財產上之不法利益為要件。經查：
  (一)證人郭昭清於檢察官偵訊時證稱；95年6 月間，阿原（按指
    被告丁○○）打電話給我說有朋友要詐漁船用油，要我幫他
    找管道，我介紹阿牛給他認識。阿牛自己將36粒油拿給阿原
    ，因是透過我，所以由我拿6 萬元給阿牛，但阿原沒有將這
    筆油款給我等語（見偵一卷第177 頁），於原審審理時亦證
    稱：於95年7 、8 月間，阿牛委託我賣油，我介紹被告丁○○給阿牛，由他們自己接洽，交油日期我不知道，但差不多
    也是在同年7 、8 月間，6 萬元是在95年11月間，阿牛從澎
    湖來台灣時我付給他的等語（見原審卷第263 頁），固均證
    述被告丁○○曾透過其購買6 萬元漁船用油，惟證人郭昭清
    復證稱：因當時我朋友的漁船要賣掉，急於處理柴油，所以
    降價求售等語（見原審卷第263 頁），證人郭昭清亦否認有
    何與海巡署安檢所人員及被告丙○○勾結，以盜賣漁用柴油
    之情事，是尚難以證人郭昭清之前開證述，遽認被告丙○○
    、丁○○2 人有何詐欺得利之犯行。又證人蔡勝源固證稱其
    曾聽聞被告丁○○向郭昭清購買漁用柴油之事，惟此與被告
    丙○○、丁○○2 人是否涉犯詐欺得利犯行，尚屬無涉，亦
    不能據此為不利於被告2 人之認定。
  (二)按刑法第339條第2項詐欺得利罪之成立，須以意圖為自己或
    第三人得財產上不法之利益，以詐術使被詐欺人因其詐術而
    陷於錯誤，行為人並因此獲得財產上之不法利益為要件，本
    件公訴人所提出之證據，均未具體說明被告丙○○、丁○○
    2 人有何「以何詐術」、「使何人因其詐術而陷於錯誤」、
    「被告2 人或第三人因此獲得財產上之不法利益」之任何積
    極證據，致本院形成被告2 人有詐欺得利犯行之確信，則被
    告2 人未為詐欺得利犯行之辯解堪以採信；此外復查無其他
    積極證據足資證明被告2 人有何上開犯行，此部分被告2 人
    犯罪嫌疑不足，原應為無罪之諭知，惟因若此部分成立犯罪
    ，與前開判決有罪部分有牽連犯之裁判上一罪關係，爰不另
    為無罪之諭知。
據上論斷，應依刑事訴訟法第368條，判決如主文。
本案經檢察官郭振昌到庭執行職務。
中    華    民    國    97    年    6    月    17    日
                  刑事第三庭    審判長法  官   周賢銳
                                      法  官   黃仁松
                                      法  官   黃憲文
以上正本證明與原本無異。
如不服本判決應於收受本判決後10日內向本院提出上訴書狀，其
未敘述上訴理由者，並得於提起上訴後10日內向本院補提理由書
狀（均須按他造當事人之人數附繕本）「切勿逕送上級法院」。
中    華    民    國    97    年    6    月    17    日
                                      書記官   施耀程
附錄本判決論罪科刑法條：
貪污治罪條例第4 條
有下列行為之一者，處無期徒刑或10年以上有期徒刑，得併科新
台幣 1 億元以下罰金：
一、竊取或侵占公用或公有器材、財物者。
二、藉勢或藉端勒索、勒徵、強占或強募財物者。
三、建築或經辦公用工程或購辦公用器材、物品，浮報價額、數
    量、收取回扣或有其他舞弊情事者。
四、以公用運輸工具裝運違禁物品或漏稅物品者。
五、對於違背職務之行為，要求、期約或收受賄賂或其他不正利
    益者。
前項第1 款至第4 款之未遂犯罰之。
貪污治罪條例第11條
對於第2 條人員，關於違背職務之行為，行求、期約或交付賄賂
或其他不正利益者，處1 年以上7 年以下有期徒刑，得併科新臺
幣3 百萬元以下罰金。
對於外國、大陸地區、香港或澳門之公務員，就跨區貿易、投資
或其他商業活動有關事項，為前項行為者，處5 年以下有期徒刑
或科新臺幣1 百萬元以下罰金。
不具第2 條人員之身分而犯前二項之罪者，亦同。
犯前三項之罪而自首者，免除其刑；在偵查或審判中自白者，減
輕或免除其刑。
在中華民國領域外犯第1 項、第2 項之罪者，不問犯罪地之法律
有無處罰規定，均依本條例處罰。


司法院資訊處製作；財團法人民間司法改革基金會備份。
